【裁判字號】    98,上更(一),62
【裁判日期】    980416
【裁判案由】    毒品危害防制條例
【裁判全文】
臺灣高等法院臺南分院刑事判決      98年度上更(一)字第62號
上  訴  人  臺灣臺南地方法院檢察署檢察官
被      告  甲○○
                    現另案於臺灣臺南監獄臺南分監執行中
選任辯護人  彭大勇  律師
            林士龍  律師
上列上訴人因被告毒品危害防制條例案件，不服臺灣臺南地方法
院九十七年度訴字第八○三號中華民國九十七年八月十九日第一
審判決（起訴案號：臺灣臺南地方法院檢察署九十七年度營偵字
第五一六、五五○號），提起上訴，判決後經最高法院第一次發
回更審，本院判決如下：
    主  文
上訴駁回。
    理  由
一、本件公訴意旨略以：被告甲○○曾有過失傷害、偽造文書、
    毒品危害防制條例等前科，其中偽造文書罪，經臺灣高等法
    院高雄分院判處有期徒刑六月，減刑為三月確定，民國九十
    六年十二月四日執行完畢。於九十七年三月十三日十九時三
    十分許，因丙○○為警查獲販賣第一級毒品海洛因，為供出
    毒品來源以減輕其刑，在警監視下以行動電話向被告佯稱欲
    購買第一級毒品海洛因新台幣（下同）二千元，而約定在臺
    南縣新營市○○街二０五巷口交易，被告乃基於販賣第一級
    毒品海洛因犯意，於同日十九時五十分許，持第一級毒品海
    洛因三包（毛重四．七公克）欲前來販賣，為警當場查獲，
    扣得海洛因三包。因認被告涉犯毒品危害防制條例第四條第
    一項之販賣第一級毒品罪嫌。
二、按被告以外之人於審判外之言詞或書面陳述，除法律有規定
    者外，不得作為證據，刑事訴訟法第一百五十九條第一項固
    定有明文。惟被告以外之人於審判外之陳述，雖不符刑事訴
    訟法第一百五十九條之一至第一百五十九條之四規定，而經
    當事人於審判程序同意作為證據，法院審酌該言詞陳述或書
    面陳述作成時之情況，認為適當者，亦得為證據；當事人、
    代理人或辯護人於法院調查證據時，知有第一百五十九條第
    一項不得為證據之情形，而未於言詞辯論終結前聲明異議者
    ，視為有前項之同意，同法第一百五十九條之五亦有明文。
    又被告以外之人於偵查中向檢察官所為之陳述，除顯有不可
    信之情況者外，得為證據；為同法第一百五十九條之一第二
    項所規定。然同法第一百五十八條之三復規定：「證人、鑑
    定人依法應具結而未具結者，其證言或鑑定意見，不得作為
    證據」，其立法理由乃在擔保該證言或鑑定意見，係據實陳
    述或公正誠實之可信性，故未依法具結者，依證據絕對排除
    法則，當然無證據能力，而不得作為證據，自不得因當事人
    於審判程序之同意，逕認該未經具結之證言或鑑定意見，亦
    得作為證據，此於適用同法條（第一百五十九條之五）第二
    項所定「視為有前項之同意」之情形者，亦應受上揭第一百
    五十八條之三規定之限制。
三、被告甲○○對於九十七年三月十三日十九時五十分警方查扣
    之毒品，認係陷害教唆所查獲，無證據能力，查本件係因證
    人丙○○配合警方查緝，經警授意在電話中佯稱要購買海洛
    因，始帶扣案三包海洛因前來所為之扣押物，此種誘人犯罪
    之手段顯已違反憲法對於基本人權之保障，且已逾越偵查犯
    罪之必要程度，對於公共利益之維護並無意義，其因此所取
    得之證據資料，應不具有證據能力（詳如後述）。又被告及
    檢察官對於證人丙○○於警詢中之證述，及本案其餘非供述
    證據，屬於被告以外之人於審判外之言詞或書面陳述，被告
    與檢察官迄至本院辯論終結時，均未爭執無證據能力；本院
    審酌各該審判外供述證據及書面作成時之情況，製作當時之
    過程、內容、功能等情況，其取得並無違法情形，具備合法
    可信之適當性保障，經綜合判斷，與本件犯罪待證事實，具
    有關連性，核無可信度明顯過低之情事，認具適當性，均得
    作為證據。另證人丙○○於偵查中證述之詞係屬於偵查中向
    檢察官所為之陳述，雖屬傳聞證據，惟現階段刑事訴訟法規
    定，檢察官代表國家偵查犯罪、實施公訴，依法有訊問被告
    、證人及鑑定人之權，實務運作時，檢察官於偵查中向被告
    以外之人所取得之陳述，原則上均能遵守法律規定，不致違
    法取供，且經法定具結程序以擔保其證言之可信性，其可信
    度極高，被告並未提出有何顯不可信之情形，是證人丙○○
    於偵查中之證言，自得為證據。而證人丙○○於偵查中未經
    具結部分，依上開說明，此部分係屬無證據能力之陳述，不
    得作為證據，合先敘明。
四、訊據被告甲○○對於所持有扣案三包海洛因至查獲現場，係
    為交付證人丙○○，並未爭執，惟堅決否認於上揭時、地販
    賣海洛因予丙○○之犯行。辯稱：毒品係伊與丙○○合資購
    買，先放在伊處，因為丙○○要先去上班，下班回來再拿，
    那天丙○○打電話給伊說要拿毒品，不是要買毒品等語。
五、公訴人認被告於九十七年三月十三日十九時五十分許，在台
    南縣新營市○○街二○五巷口，持第一級毒品海洛因三包（
    毛重共一．四公克）前來販賣，無非以證人丙○○被警方查
    獲涉嫌販賣毒品，為供出毒品來源以減輕其刑，在警方授意
    下以行動電話向被告佯稱欲購買海洛因二千元，嗣經警於約
    定之上揭時、地，當場查獲被告持有海洛因三包、被告所使
    用之0000000000號行動電話，有扣押筆錄、扣押
    物品目錄表、毒品初步鑑驗報告單、法務部調查局濫用藥物
    實驗室鑑定書、上開時、地查獲之海洛因毒品、被告所持用
    之手機、被告與證人丙○○聯絡後留存於手機內資料之照片
    及和信電訊股份有限公司被告持用之0000000000
    號雙向通聯紀錄等為主要論據。
六、經查：
(一)按誘捕方式之辦案可區分為兩種，一為創造犯意型誘捕，一
    為提供機會型誘捕。前者，又稱為陷害教唆，係指行為人原
    無犯罪意思，因受他人（如便衣警察）之引誘，始生犯意，
    進而著手實行犯罪構成要件行為而言，此種情形所取得之證
    據，因違反正當法定程序，且逾越偵查犯罪之必要程度，其
    因此所取得之證據資料，應無證據能力。後者，又稱為機會
    教唆，係指行為人原本即有犯罪之意思，其從事犯罪構成要
    件行為之犯意，並非他人所創造，司法警察僅係利用機會加
    以誘捕，此種情形之犯罪行為人本具有販賣毒品之犯意，初
    非警察人員所造意，司法警察僅係運用設計引誘之技巧，使
    其暴露犯罪事證而加以逮捕偵辦，並未違反憲法對於基本人
    權之保障，且於公共利益之維護有其必要性，故依此所得之
    證據，則有證據能力，自得採為法院論罪科刑之依據（最高
    法院九十五年度台上字第四五三八號裁判意旨參看）。
(二)查證人丙○○於警詢中證述：因供出毒品來源可減輕刑期，
    乃向警方表示可以電話釣出藥頭，並配合警方查緝撥打被告
    行動電話，向被告購買海洛因二千元，約在上開時、地交付
    等語（警卷第十三頁），核與證人即台南縣警察局新營分局
    民治派出所所長乙○○於原審到庭證述：「是丙○○到案後
    說是跟甲○○買的．．．我就要求丙○○打電話給甲○○問
    他是否還有毒品要賣」等語相符（原審卷第七二頁），並有
    前述被告所使用0000000000號行動電話於九十七
    年三月十三日晚間十九時三十三分四十二秒、十九時四十八
    分一秒自證人丙○○所使用之0000000000號行動
    電話之受話通聯紀錄在卷可稽（九十七年度營偵字第五一六
    號偵卷第六七頁）。然而證人丙○○既經警方查獲涉嫌販賣
    毒品，曾證述於查獲前於九十六年十二月間一次、九十七年
    一、二月三次、九十七年三月八日一次、九十七年三月十三
    日十一時三十分許一次計六次，有友人要施用第一級毒品海
    洛因，而向被告購買海洛因六次云云，因有前後所述不符，
    反覆不一之明顯瑕疵，經原審判決被告無罪，檢察官不服提
    起上訴，復經本院判決駁回上訴確定（檢察官未提起第三審
    上訴），有原審九十七年度訴字第八○三號、本院九十七年
    度上訴字第一一一八號判決在卷可憑，丙○○所述本件亦係
    要向被告購買毒品，其憑信性已令人存疑。參以證人乙○○
    復證述：「我將丙○○帶至派出所後面打電話，丙○○打電
    話問甲○○『是否還有東西』，甲○○說什麼我沒有聽到，
    丙○○並說『要三』、『手機下一次再算』，另外還有說其
    他的事，但我沒有聽得很清楚，丙○○掛電話之後就跟我說
    約在台南縣新營市○○街外面的教堂，現在過去就有了，我
    們帶丙○○至台南縣新營市○○街二○五巷口教堂外面埋伏
    ．．．（是否可以明確的聽到丙○○與甲○○講電話的內容
    ？）他們講電話的內容就如我剛才所說的，（丙○○在電話
    中並沒有提到要向甲○○買毒品？）他們沒有直接這樣講。
    」等語（原審卷第七二、七三頁），則證人丙○○因係配合
    警方查緝，以行動電話聯絡被告到新營市○○街二○五巷，
    惟依證人乙○○前開證言，其僅聽聞證人丙○○在電話中說
    『是否還有東西』、『要三』、『手機下一次再算』等三句
    話，實無從憑以認定雙方約定交易毒品之價金、數量等構成
    要件事實，自難確認二人間有買賣毒品合意。
(三)本件警方在被告甫到場，證人丙○○尚未交付價金，被告亦
    未交付毒品之情況下，即逮捕被告，並在逮捕被告時自其褲
    袋內查獲扣案海洛因三包，業據證人乙○○證述屬實（原審
    卷第七二、七三頁），然如上述，證人丙○○在電話中是否
    確與被告約定交易毒品，既有疑義，在一方未交付價金，一
    方未交付毒品之情況下，被告持有毒品到場，是否即認係為
    販賣予丙○○，實非無疑義。況被告本即有施用毒品惡習，
    其曾因施用第一、二級毒品，分別為原審九十三年度訴字第
    四一八號、九十四年度易字第五八七號、九十七年度訴字第
    四九號分別判處有期徒刑一年、七月與一年四月確定，有台
    灣高等法院被告前案紀錄表附卷，並經調取各該確定判決核
    閱屬實（原審卷一○七至一一二頁、四四頁），被告既施毒
    成癮，所持有扣案海洛因三包合計僅淨重○．三八公克（空
    包裝總重一．○二公克，此經送請法務部調查局鑑定屬實，
    有該局濫用藥物實驗室九十七年四月二十八日鑑定書，見九
    十七年度營偵字第五五○號卷二九頁），亦屬供施用之少量
    ，則僅憑被告持有扣案海洛因前來赴約，即遽認定被告要將
    該海洛因販賣予丙○○，尚嫌速斷。又縱認被告持上開海洛
    因到查獲現場，欲交付丙○○，然而交付毒品原因不一，在
    無其他補強證據之情況下，尚難遽認是為販賣而持有。況查
    被告自始否認有販賣之意圖，則被告是否具有營利意圖，公
    訴人復未舉證以實其說，自難認被告有何成立販賣毒品犯行
    。
(四)又縱認被告確因證人丙○○配合警方查緝，經警授意在電話
    中佯稱要購買海洛因，始帶扣案三包海洛因前來交易，然既
    無積極事證足資證明被告在本件查獲前曾有販賣毒品之事實
    或曾有販賣毒品之犯意，業如上述，查閱卷附台灣高等法院
    被告前案紀錄表，被告在本件之前亦不曾因販賣毒品為警查
    獲或為法院判處刑罰，則被告因丙○○配合警方查緝誘捕而
    萌生販賣毒品之意前來交易，警方此項誘捕行為，係屬創造
    犯意型之誘捕偵查，揆諸前揭最高法院裁判意旨，此種誘捕
    手段所取得之證據，顯已違反憲法對於基本人權之保障，且
    已逾越偵查犯罪之必要程度，對於公共利益之維護並無意義
    ，其因此所取得之證據資料，應不具有證據能力，尚不得據
    為認定被告犯罪之依據至明。
(五)被告請求再傳訊乙○○，訊問依丙○○筆錄，丙○○及涂天
    聖在交易，為乙○○所目睹，卻未當場逮捕，到同日下午六
    時才約談丙○○，且卷內資料涂天聖、陳進福也說手中的海
    洛因確實是向丙○○買的，但警局卻以函送方式移送檢方，
    且檢察官起訴也以轉讓起訴丙○○云云。按證人已由法官合
    法訊問，且於訊問時予當事人詰問之機會，其陳述明確別無
    訊問之必要者，不得再行傳喚。刑事訴訟法第一百九十六條
    定有明文。查證人乙○○業經原審合法訊問，且於訊問時予
    當事人詰問之機會，其陳述明確，至證人乙○○是否有當場
    逮捕丙○○及涂天聖，或該二人係以何方式移送檢察署，與
    被告是否有販賣毒品無涉，二者並無關連性，核無再行傳喚
    之必要。
七、綜上所述，起訴意旨認被告涉犯販賣第一級毒品犯行，僅有
    單一證人丙○○之指證，而丙○○係因為警查獲涉嫌販賣毒
    品，為減輕其刑始供述毒品來源為被告，並配合警方誘捕被
    告，其指證既存有反覆不一、前後矛盾之瑕疵，憑信性已薄
    弱，復欠缺補強證據以資佐證，本院尚無從據為被告有罪之
    確信，被告辯無上開犯行，尚堪採信，此外，復查無其他積
    極證據足認被告有公訴人所指犯行，應認為不能證明被告犯
    罪。
八、原審因而諭知被告此部分無罪，並無不合。檢察官上訴意旨
    仍執前詞指摘原判決諭知被告無罪為不當，非有理由，應予
    駁回。至被告在臺南縣新營市○○街二０五巷口，為警查獲
    扣得第一級毒品海洛因三包（淨重○．三八公克），固屬違
    禁物，惟與本件販賣毒品無涉，依主從不可分原則，即不得
    一併宣告沒收銷燬（最高法院九十六年度台上字第八五號裁
    判亦同此見解），併此敘明。
據上論結，應依刑事訴訟法第三百六十八條，判決如主文。
本案經檢察官趙中岳到庭執行職務。
中    華    民    國    98    年    4     月    16    日
                  刑事第四庭    審判長法  官  吳志誠
                                      法  官  陳珍如
                                      法  官  高明發
以上正本證明與原本無異。
檢察官如不服本判決應於收受送達後10日內向本院提出上訴書狀
，其未敘述上訴理由者，並得於提起上訴後10日內向本院補提理
由書。
                                      書記官  歐貞妙
中    華    民    國    98    年    4     月    17    日


司法院資訊處製作；財團法人民間司法改革基金會備份。
